臺灣高雄地方法院刑事判決　　　　　　 　94年度訴字第253號
公　訴　人　臺灣高雄地方法院檢察署檢察官
被　　　告　庚○○　男　18歲.
　　　　　　己○○　男　19歲.
共　　　同
指定辯護人　本院公設辯護人丁○○
上列被告等因強盜案件，經檢察官提起公訴（93年度偵字第2389
2號）， 本院判決如下：
    主  文
己○○、庚○○共同以強暴之方法，剝奪人之行動自由，各處有
期徒刑陸月，如易科罰金，均以佰元折算壹日。
    事  實
一、庚○○、己○○2 人於民國93年10月25日22時許，與乙○○
    及戊○○、綽號「輝仔」、「黑豬」等真實年籍姓名不詳之
    4 、5 名已成年男性友人，在高雄縣岡山鎮○○○路「代天
    府」之公共廁所外7 、8 公尺擺設有供人休憩之桌椅處聊天
    ，於當日22時15分許，庚○○至上述廁所之男廁內，因聽見
    甲○○所在之廁所房間內有異聲，一時好奇，乃經由另一間
    廁所房間爬越隔間牆壁觀看，見甲○○手持1 支注射針筒，
    乃誤認甲○○正在施打毒品，遂返回告知己○○廁所內有人
    在施用毒品，己○○、庚○○因厭惡施用毒品者，竟共同基
    於妨害自由之犯意聯絡，前往上述廁所內，以腳踢甲○○所
    在之廁所房間門，喝令甲○○出來，並因甲○○未為回應，
    即大力踹開廁所門，強行將甲○○拖出上開公共廁所外之洗
    手台旁，質問甲○○是否施用毒品，庚○○復至上述廁所內
    之垃圾筒旁撿拾出注射針筒1 支，問是否為甲○○所有，並
    要求甲○○交出藏放之毒品，雖甲○○否認有施用毒品行為
    ，並將身上所有之證件、鑰匙等物品取出以釋嫌，並表示要
    離開，己○○強行拉住甲○○阻止其離去，並因認甲○○態
    度不佳，己○○、庚○○乃共同基於傷害之犯意聯絡，對甲○○拳打腳踢，致甲○○受有頭部腦震盪、左側頭部挫裂傷
    等傷害（傷害部分業據甲○○撤回告訴），己○○並搜尋甲○○之口袋，取出口袋內之證件、鑰匙及現金新台幣（下同
    ）600 元，然亦未見毒品，己○○乃返還甲○○之證件、鑰
    匙，甲○○並伸手取回現金600 元。庚○○、己○○嗣告知
    甲○○不承認就報警，隨即由己○○拿取甲○○之證件，抓
    西路之馬路至位於介壽西路95號之幼葉檳榔攤，而以上開強
    暴之方法，剝奪甲○○之行動自由，庚○○、己○○至幼葉
    檳榔攤後向老闆黃孫寶系借筆紙抄寫甲○○之年籍資料，並
    要幼葉檳榔攤之老闆幫忙叫計程車將甲○○送醫後離去。嗣
    經甲○○報案，始獲悉上情。
二、案經高雄縣政府警察局岡山分局報告臺灣高雄地方法院檢察
    署檢察官偵查起訴。
    理  由
一、(一)按被告以外之人於偵查中向檢察官所為陳述，除顯有不可
    信之情況者外，得為證據，同法第159 條之1 第2 項定有明
    文。偵查中對被告以外之人（包括證人、鑑定人、告訴人、
    被害人及共同被告等）所為之偵查筆錄，或被告以外之人向
    檢察官所提之書面陳述，性質上均屬傳聞證據。惟現階段刑
    事訴訟法規定檢察官代表國家偵查犯罪、實施公訴，依法其
    有訊問被告、證人及鑑定人之權，證人、鑑定人且須具結，
    而實務運作時，檢察官偵查中向被告以外之人所取得之陳述
    ，原則上均能遵守法律規定，不致違法取供，其可信度極高
    ，職是，被告以外之人前於偵查中已具結而為證述，除反對
    該項供述得具有證據能力之一方，已釋明「顯有不可信之情
    況」之理由外，不宜以該證人未能於審判中接受他造之反對
    詰問為由，即遽指該證人於偵查中之陳述不具證據能力。本
    件證人黃孫寶系、甲○○於檢察官偵查中所為之證述，其未
    曾提及檢察官在偵查時有不法取供之情形，依上說明，其於
    偵查中之證言自均具有證據能力。
  (二)按被告以外之人（包括證人、鑑定人、告訴人、被害人及共
    同被告等）於檢察事務官、司法警察官或司法警察調查中所
    為之陳述，與審判中不符時，其先前之陳述具有較可信之特
    別情況，且為證明犯罪事實存否所必要者，得為證據，刑事
    訴訟法第159 條之2 定有明文。所謂「前後陳述不符」之要
    件，應就前後階段之陳述進行整體判斷，以決定其間是否具
    有實質性差異，惟無須針對全部陳述作比較，陳述之一部分
    有不符，亦屬之。而所謂「較可信之特別情況」之情形，亦
    應就前後陳述時之各種外部情況進行比較，以資決定何者外
    部情況具有可信性。如時間之間隔、有意識的迴避、受外力
    干擾、警詢或檢察事務官所作之偵查筆錄記載是否完整等情
    ，法院應斟酌上列因素綜合判斷，亦應細究陳述人之問答態
    度、表情與舉動之變化，此一要件係屬訴訟法事實之證明，
    以自由證明為已足，且應由主張此項證據之人證明。惟此僅
    係確定上開陳述有無證據能力而已，至該證據具有證據能力
    後，其證據力之強弱問題，仍待法院綜合全辯論意旨及調查
    證據所得，依法認定之。本件告訴人於警詢就妨害自由之過
    程，及共犯之人數，與其於法院審理時之證述已有前後陳述
    不符之情形，本院審酌其等於警詢中之證述距案發日較近，
    當時記憶自較深刻，可立即反應所知，不致因時隔日久而遺
    忘案情，揆諸上開說明，其於警詢中所為之陳述，客觀上應
    具有較可信之特別情況，且亦為證明犯罪事實存否所必要，
    依上揭規定，其於警詢中之證言自有證據能力。
二、被告庚○○、己○○固不否認渠二人於93年10月25日22時15
    分許，以腳踹開證人即告訴人甲○○所在之高雄縣岡山鎮「
    代天府」公廁之廁所門後，將甲○○帶至廁所外，並以手、
    腳毆打甲○○，致甲○○受有頭部腦震盪、左側頭部挫裂傷
    等傷害，並與甲○○至高雄縣岡山鎮○○○路95號「幼葉檳
    榔攤」，持甲○○之證件抄寫甲○○之年籍資料，請檳榔攤
    之黃孫寶系打電話叫計程車後離去等事實，惟否認有何妨害
    自由犯行，辯稱；渠二人僅係認告訴人甲○○在施用毒品，
    才踹門，告訴人是自己出廁所的，亦是自願同往「幼葉檳榔
    攤」，並未強迫告訴人等語。然查：
  (一)被告2 人以上述強暴方式剝奪告訴人行動自由之事實，業據
    證人即告訴人甲○○於警詢、偵查、及本院審理中證述詳盡
    （見警卷2 至3 頁，偵卷15頁、本院卷3 至8 頁），核與證
    人黃孫寶系於偵查中證述：「當時我在檳榔攤前看到被告2
    人與甲○○一起過來，被告其中1 人要我叫計程車，甲○○
    手上有傷，表情很恐懼，被告其中1 有向抄甲○○住址，後
    來計程車來載甲○○離開，被告2 人也離開。」等語（見偵
    卷14至15頁）相符，又被告2 人確以告訴人施用毒品為由有
    踢門及強行踹開廁所門要求出告訴人出廁所，阻止告訴人離
    開時，並在廁所外毆打告訴人後，復帶同告訴人前往檳榔攤
    等情，此為被告2 人亦不否認，並與證人乙○○及戊○○證
    述情節大致相符（本院卷59、62至63頁；78至80頁），被告
    劉耀誠甚且於警詢中曾坦承在廁所外有強行拉住告訴人阻止
    告訴人離去，並搜索告訴人褲袋之行為（見警卷7 頁），此
    外並有高雄縣立岡山醫院、及李明達醫院之診斷證明書各1
    紙附卷可參（見警卷25、26頁）。
  (二)雖被告2 人辯稱告訴人是自願出廁所說明、且未強迫告訴人
    同至檳榔攤等語，而證人乙○○、戊○○亦分別證述告訴人
    是自願出廁所，告訴人係與被告2 人係各自走到檳榔攤等語
    （見本院卷60頁、77頁），然此與證人黃孫寶系前述證述被
    告2 人係與甲○○一起過來，甲○○表情恐懼等語並不相符
    ，且以告訴人遭被告2 人踢廁所門要求出廁所不果，進而踹
    開廁所門，嗣並遭被告2 人毆打之情形，及告訴人期間一度
    欲離開劉耀誠伸手阻攔，及其後至檳榔攤恐懼之神情觀之，
    告訴人顯非自願離開廁所與被告2 人同至廁所外，或自願同
    往檳榔攤，是被告2 人上述辯解，及證人乙○○、戊○○之
    證詞，顯均與事實不符，不足採信。
  (三)按現行犯，不問何人得逕行逮捕之，刑事訴訟法第88條第1
    項固有明文，然無偵查犯罪權限之人逮捕現行犯者，應即送
    交檢察官、司法警察官或司法警察，刑事訴訟法第92條第1
    項亦有明文。本件被告2 人以上述強暴方式妨害告訴人行動
    自由之行為，雖係起因被告庚○○觀看到在該廁所內之告訴
    人手持1 支注射針筒，乃告知己○○廁所內有人在施用毒品
    ，被告2 人因而認告訴人甲○○係在施打毒品之故，此業據
    證人乙○○證述：「被告庚○○說要去上廁所，結果他跑出
    來說有人在裡面吸毒，…被告二人問告訴人有無吸毒，又進
    入廁所內拿出針筒…，大聲質問告訴人這是什麼，當時告訴
    人沒有回答，因告訴人不承認還要逃跑，被告二人出手打他
    ，…」等語明確（見本院卷59頁），且與證人戊○○供述情
    節大致相符（本院卷78至80頁），而告訴人亦不否認被告2
    人確有質問其有無施用毒品，並取出注射針筒一支，再三告
    知不承認吸毒就要報警要求告訴人交出毒品（見警卷3 頁、
    本院卷52至53頁）。然告訴人否認有施用毒品行為，且告訴
    人於93年11月9 日經警採集尿液，送檢驗結果確呈甲基安非
    他命、嗎啡之陰性反應，有尿液代碼對照表、高雄縣政府衛
    生局煙毒尿液檢驗成績書各1 份在卷可證（附於偵卷6 頁）
    ，再被告2 人亦未將告訴人送交檢察官、司法警察官或司法
    警察，反擅自毆打告訴人，以上述強暴方式強行限制告訴人
    行動自由，是縱被告2 人係因誤認告訴人施用毒品致犯本案
    ，亦無礙被告2 人妨害自由犯行之成立。
  (四)至告訴人雖於本院審理中證述被告係夥同十幾名男子共同將
    其拖出廁所，並圍住不讓其離去，且去檳榔攤是被告2 人夥
    同另一名男子強制帶同其過去等語（見本院卷52、57頁），
    然告訴人於警詢中已明確供述是被告2 人將其拖出廁所，並
    質問其為何吸毒，並於毆打後將其強制帶往附近的檳榔攤等
    語明確（警卷3 頁），核與證人乙○○、戊○○證述整件事
    只有被告2 人與告訴人有發生衝突，其他朋友甚且有出言制
    止被告2 人等節相符，佐以一般警詢時離案發時間較近，對
    案發經過記憶較清晰之常情，堪認告訴人此部分之證述，與
    事實不符，難以採信。
  (五)綜上所述，本件事證明確，被告2 人確有以上述強暴方式剝
    奪告訴人行動自由無疑。
三、核被告庚○○、己○○2 人所為，均係犯刑法第302 條第1
    項之以強暴方法剝奪人之行動自由罪。被告2 人，上開犯行
    間，有犯意聯絡及行為分擔，均為共同正犯。又公訴人雖未
    於起訴法條中論及被告所涉之刑法第302 條1 項妨害自由罪
    ，然因其於起訴事實中已敘明被告2 人有強押告訴人之妨害
    自由行為，是公訴人僅以刑法第328 條第1 項之強盜罪嫌起
    訴被告，顯係認被告等妨害自由之犯行為強盜罪之事實上一
    罪之故（至本院認被告並不構成強盜罪理由，詳於後述），
    是被告2 人上開妨害自由之犯行，仍為起訴效力所及，本院
    自應加以審理。爰審酌被告2 人，共同以強暴方法剝奪他人
    之行動自由，造成告訴人身心受創，犯後否認犯行，並考量
    被告2 人誤認告訴人施用毒品之犯罪動機、目的，及其智識
    程度，及被告2 人與告訴人業已達成和解，並賠償告訴人5
    萬元，有和解書一份在卷可證（附於本院見90頁）等一切情
    狀，各量處如主文所示之刑，並均諭知易科罰金之折算標準
    。
四、公訴意旨另以：被告庚○○、己○○基於意圖為自己不法之
    所有之犯意聯絡，於民國93年10月25日22時15分許，見告訴
    人甲○○進入高雄縣岡山鎮「代天府」公廁內，渠等跟隨在
    後以腳踹開前開廁所門，以手、腳毆打之方式，致使告訴人
    甲○○不能抗拒，而強取甲○○身上之現金600 元得手，因
    認被告庚○○、己○○另涉犯刑法第328 條第1 項之強盜罪
    嫌。
  (二)按犯罪事實應依證據認定之，無證據不得推定其犯罪事實；
    不能證明被告犯罪者，應諭知無罪之判決，刑事訴訟法第
    154 條第2 項、第301 條第1 項定有明文。認定不利於被告
    之事實，須依積極證據，苟積極證據不足為不利於被告事實
    之認定時，即應為有利於被告之認定，更不必有何有利之證
    據，最高法院30年上字第816 號判例可資參照。又在我國刑
    事訴訟法上，被告並無自證無罪之義務，不得以被告之抗辯
    或反證不成立，即無視於積極證據資料不足之事實，而遽為
    被告有罪之認定，此觀最高法院30年上字第482 號、30年上
    字第1831號判例意旨自明。
  (三)公訴人認定被告2 人涉犯上開強盜犯行，無非以證人即告訴
    人甲○○之證述為其論據。訊據被告2 人堅決否認有何強盜
    告訴人甲○○之犯行，辯稱：渠2 人未搜尋告訴人身上之物
    品，更未強盜告訴人現金600 元，渠2 人只是因告訴人施用
    毒品，因被告劉耀誠父親在吸毒，特別討厭吸毒的人，才會
    要告訴人承認吸毒，抄告訴人資料也是準備報警用，只是後
    來怕麻煩，且告訴人說不會再吸毒，才沒有報警等語，經查
    ：
  1.被告2 人係踹開廁所門，強拉出告訴人，質問告訴人是否施
    用毒品，並要求告訴人交藥（毒品之俗稱）交出來，並於告
    訴人出示身上物品否認有施用毒品時認告訴人態度不佳，共
    同毆打告訴人，後劉耀誠並搜告訴人之褲袋，取出現金、證
    件、鑰匙，嗣經告訴人伸手抽回現金600 元時，被告己○○
    並主動歸還證件、鑰匙之情，業據證人即告訴人甲○○於本
    院警詢、偵查及本院審理中均證述：「被告庚○○、己○○
    將伊拖出廁所洗手台外的空地，說我吸毒，要我交藥（即毒
    品）出來，被告2 人要我交藥出來，我說我身上沒有毒品，
    自行將身上物品取出證明，‧‧，被告2 人就徒手毆打我，
    搜索我身上財物證件，後來還我證件，我自行收回財物」（
    見警卷3 頁）；「我沒有承認吸毒，被告2 人‧‧有搜刮我
    身上財物，將錢、證件、鑰匙取走，‧‧被告己○○將錢、
    證件、鑰匙拿在手上，我與他面對面都站著，我叫他還給我
    ，他沒有還，我就伸手從他手中抽出600 元，‧‧證件與鑰
    匙是被告己○○主動還給我的。我抽錢回來，被告己○○沒
    有阻止我抽回或是要把錢搶回去。‧‧被告2 人還說我不承
    認吸毒就要報警，後來被告2 人強拉我至檳榔攤，並向檳榔
    攤人員借紙筆抄我資料」等語明確（見偵卷14頁，本院卷53
    、55頁）。雖被告2 人否認有何搜尋取出告訴人褲袋內物品
    行為，且證人乙○○、戊○○亦證稱是告訴人自動將取出口
    袋物品供被告2 人觀看，或被告2 人並無任何搜索告訴人褲
    袋內物品行為（見本院卷62、79頁），然被告劉耀誠於警詢
    中業已自承於毆打告訴人後，確有動手搜甲○○的口袋，但
    沒有搜到毒品（見警卷7 頁），顯見被告2 人確有於告訴人
    主動出示身上物品後，復毆打告訴人，並由被告己○○動手
    搜索告訴人口袋，並取出口袋內證件、鑰匙及現金600 元，
    被告2 人此部分之辯解，及證人乙○○、戊○○之證述，與
    事實不符，自難採信。
 2. 本件被告2 人固有前述妨害告訴人自由、毆打告訴人，被告
    己○○並動手搜索告訴人口袋，並取出口袋內證件、鑰匙及
    現金600 元之舉，然此乃係被告2 人誤以誤認甲○○係在施
    打毒品之故，業如前述，再被告劉耀誠搜告訴人之褲袋，取
    出現金、證件、鑰匙，嗣經告訴人伸手抽回現金600 元時，
    被告己○○並主動歸還證件、鑰匙等情，業經告訴人證述如
    前。倘被告2 人果係意圖為自己不法之所有，刻意謀議，尾
    隨告訴人進入廁所，並藉口告訴人施用毒品，以強拉、毆打
    告訴人之強暴方式，強盜告訴人現金600 元，實難想像被告
    己○○會任由告訴人抽回現金，未予阻止，並主動歸還告訴
    人證件、鑰匙，佐以被告2 人一再要求告訴人交出毒品之過
    程，與一般以強暴脅迫方式搶取被害人財物後離去之強盜案
    件作案模式大相逕庭，及告訴人延遲至案發後近2 星期方報
    案，亦有違一般遭遇強盜案件被害人立即報案之常情，堪認
    被告2 人僅係為查證告訴人身上有無藏放毒品，始搜取告訴
    人身上現金600 元及證件、鑰匙，更遑論被告2 人嗣即將告
    訴人之財物歸還，是被告2 人並無基於不法所有意圖之犯意
    聯絡而強盜告訴人甚為明確。
  3.至告訴人另證述其身上之現金是1100元，後來由被告己○○
    手上抽回現金，其嗣後清點抽回的錢僅600 元發現少了500
    元，不知被告己○○藏到哪裡後等語，然告訴人於偵查中證
    述其由被告己○○處拿回500 元（偵卷14頁），與告訴人於
    本院審理中證述之數額，已不相符，再以告訴人上述證述搜
    尋口袋後，被告己○○將現金、證件、鑰匙拿在手上，與其
    面對面站立，其要求被告己○○將錢歸還，被告己○○沒有
    還，其乃伸手從被告己○○手中抽錢回來之動作觀之，被告
    己○○並無另行藏放現金之動作，是告訴人此部分之證述，
    顯有矛盾，而有瑕疵，佐以一般人對於自己身上之現金數額
    ，有記憶不清或錯誤情形，實所常見，告訴人此部分既有上
    開瑕疵，且不能排除有誤記金額可能，自不足為不利被告2
    人之依據。
  4.是本案並無積極證據證明被告2 人有何刑法第328 條第1 項
    強盜犯行，原應為無罪之諭知，然因公訴人認此部分與被告
    前開論罪科刑之妨害自由部分，有事實上一罪之關係，故不
    另為無罪之諭知。
五、(一)公訴意旨另以：被告庚○○、己○○基於意圖為自己不法
    之所有之犯意聯絡，於民國93年10月25日22時15分許，見告
    訴人甲○○進入高雄縣岡山鎮「代天府」公廁內，渠等跟隨
    在後以腳踹開前開廁所門，以手、腳毆打之方式，毆打甲○○，致其受有頭部外傷、腦震盪、左側頭部挫裂傷等傷害（
    起訴書漏載），因認被告庚○○、己○○涉犯第277 條第1
    項之罪嫌。
  (二)按告訴乃論之罪，告訴人於第一審辯論終結前，得撤回其告
    訴；又告訴經撤回者，法院應諭知不受理之判決，刑事訴訟
    法第238 條第1 項，及第303 條第3 款定有明文。又檢察官
    於起訴事實中已敘明被告2 人有以手腳毆打告訴人，證據中
    列明告訴人之診斷證明書，且於本院準備程序中將被告傷害
    行為致告訴人受上述傷害列為不爭執事項（見本院卷32頁）
    ，且告訴人於警詢中業已合法提出傷害告訴（見警卷3 頁）
    ，雖檢察官認該傷害行為乃強盜行為所由生，為強盜行為之
    一部，而未於起訴之論罪法條中敘明被告涉犯刑法第277條
    第1 項之傷害罪，然足認被告涉犯刑法第277 條第1 項之傷
    害罪仍於本件起訴範圍內，核先敘明。
  (三)被告2 人因傷害案件，經檢察官提起公訴，惟被告2 人涉犯
    刑法第277 條第1 項之傷害罪嫌，依刑法第287 條前段之規
    定，須告訴乃論。茲據告訴人於本院當庭審理中，聲請撤回
    其告訴，揆諸前開說明，原應為諭知不受理之判決。然因公
    訴人認此部分與被告前開論罪科刑之妨害自由部分，有裁判
    上一罪之關係，故不另為無罪之諭知。
據上論斷，應依刑事訴訟法第299 條第1 項前段，刑法第28條、
第302 條第1 項、第41條第1 項前段，罰金罰鍰提高標準條例第
1條前段、第2條，判決如主文。
本案經檢察官丙○○到庭執行職務。
中　　　華　　　民　　　國　　94　年　4 　　　月　28  日
               刑事第十六庭  審判長法　官  施柏宏
                                   法  官  洪能超
                                   法  官  陳億芳
以上正本證明與原本無異。
如不服本判決，應於收受送達後10日內向本院提出上訴書狀。
中　　　華　　　民　　　國　　94　年　5　　　月　  3  日
　　　　　　　　　　　　　　       書記官  林國龍
中華民國刑法第302條
(剝奪他人行動自由罪)
私行拘禁或以其他非法方法，剝奪人之行動自由者，處 5 年以下
有期徒刑、拘役或 300 元以下罰金。
因而致人於死者，處無期徒刑或 7 年以上有期徒刑，致重傷者，
處 3 年以上 10 年以下有期徒刑。
第 1 項之未遂犯罰之。
